【裁判字號】    89,上,264
【裁判日期】    901025
【裁判案由】    拆屋還地
【裁判全文】
臺灣高等法院臺南分院民事判決  八十九年度上字第二六四號  ｅ
      上  訴  人  辛  ○  ○
      複  代理人  丁      ○
      被上訴  人  戊  ○  ○
                  甲  ○  ○
                  己  ○  ○
                  丙  ○  ○
                  乙  ○  ○
                  庚  ○  ○
右當事人間請求拆屋還地事件，上訴人對於中華民國八十九年七月十四日臺灣嘉義地
方法院第一審判決（八十九年度訴字第七○號）提起上訴，本院判決如左：
      主      文
上訴駁回。
原判決主文第一項應更正為「被告應將坐落嘉義市○○段第一一九三地號土地內如附
圖所示Ｂ棟部分面積五０平方公尺地上物拆除，並將土地返還原告；將坐落同段第一
一九二、一一九三、一一九四之一、一一九六地號土地內如附圖所示Ａ棟部分面積七
五平方公尺地上物拆除，並將坐落同段第一一九三地號面積五八．五二平方公尺、同
段第一一九四之一地號面積０．０一平方公尺土地返還原告，及將坐落同段第一一九
二地號面積一三．九一平方公尺、同段第一一九六地號面積二．五六平方公尺土地返
還原告己○○、庚○○及其他共有人」。
第二審訴訟費用由上訴人負擔。
本判決上訴人於假執行程序實施前，以新台幣貳佰捌拾柒萬伍仟元為被上訴人供擔保
後，得免為假執行。
      事      實
甲、上訴人方面：未於最後言詞辯論期日到場，據其以前到場之主張為：
一、聲明：求為判決：（一）原判決廢棄。（二）右廢棄部分，被上訴人在第一審之
    訴駁回。（三）第一、二審訴訟費用由被上訴人負擔。（四）如受不利之判決，
    願供擔保請准宣告免為假執行。
二、陳述：除與原判決記載相同者，予以引用外，另補稱略以：
（一）原判決之判決違誤之處：
  １、查原判決主文：「被告應將坐落嘉義市○○段一一九三地號土地內如附圖所示
      Ｂ棟部分面積五○平方公尺地上物拆除，將土地返還原告，將坐落同段一一九
      二、一一九三、一一九四之一、一一九六地號土地內如附圖所示Ａ棟部分面積
      七五平方公尺地上物拆除，將土地返還原告及他共有人」。
  ２、同段第一一九二地號方面：該地號為己○○、羅賴寶財、羅顯旂、羅顯明、庚
      ○○等人共有，被上訴人中之「戊○○、甲○○、丙○○、乙○○」並非所有
      權人，故不應將第一一九二地號判決返還給被上訴人「戊○○、甲○○、丙○
      ○、乙○○」。
  ３、同段第一一九六地號方面：該地號為己○○、羅賴寶財、羅顯旂、羅顯明、庚
      ○○等人共有，被上訴人中之「戊○○、甲○○、丙○○、乙○○」並非所有
      權人，故不應將第一一九六地號判決還給被上訴人「戊○○、甲○○、丙○○
      、乙○○」。
（二）上訴人並非無權占有，乃取得其祖先之承諾允許而為使用，且負有對價：系爭
      土地乃羅氏先祖之祖先奉祀地，祭祀者乃屬有償使用，系爭地原係己○○之父
      羅旺根所有，羅旺根與上訴人之祖父係同胞兄弟，羅旺根生前與上訴人之祖父
      言明祖先羅反、周裕、周果祖位由上訴人祖父祭拜，羅旺根同意上訴人之祖父
      使用系爭地。又地租田賦由上訴人之祖父繳納，上訴人之祖父生前在系爭地上
      建有草屋居住使用，及至上訴人之父才改建成如複丈成果圖Ａ所示之磚木造房
      屋是該Ａ部分之房屋，上訴人並非原始建築人，此有自燕山堂神祖牌內取出之
      羅氏反、周果、周裕牌位及民國（下同）三十六年、三十七年地租代金繳納收
      據，五十一年田賦折征代金繳納收據，七十一年一期田賦代金繳納收據可證。
（三）上訴人之祖先自日據時代就住在系爭土地上，並有建物存在，由戶籍謄本資料
      可知自上訴人之祖先時即有權使用系爭地，並非無權占有。且在被上訴人尚未
      為土地登記前，被上訴人之祖先即住在該地，而且不下二十年，依時效取得，
      被上訴人亦有權住在該地。
（四）系爭土地原是羅氏宗親所有，但為被上訴人等以羅旺根之名登錄，其過程瑕疵
      重重：按系爭土地第一一九三地號原地號為嘉義市水上區湖子內四九之一地號
      ，該筆地號於光復前皆為羅氏宗族所使用，詎料於三十五年七月四日竟為不知
      名之人士以「羅茂生」受「羅旺根」產業之名（原因時間二年五月二十二日）
      而登記為羅茂生所有（見原始登記為壹號處）。更不合時間順序的是羅文財（
      羅茂生之子）竟於三十七年八月三十一日以繼承羅茂生財產之名而移轉登記二
      分之一至其名下，而其原因發生時間為二十二年六月十五日（登記原二號處）
      。另更不可思議的是「己○○」「羅茂定」竟於五十三年五月二十九日以繼承
      羅旺根財產之名將系爭土地各移轉繼承四分之一至其名下。
（五）上開過程實具矛盾性，根本無法合理拼湊出該筆土地之登記合法性，其矛盾點
      如下：
  １、羅文財於二十二年六月十五日繼承羅茂生之持分，而羅茂生竟有辦法於三十五
      年七月四日送件登記受系爭土地羅旺根之產業，且送件時正值光復不久，地政
      系統正待重整，就在此時於三十六年九月二十日竟准許羅茂生受羅旺根產業之
      登記。似此人死後竟能復生並為土地登記，恐為世界地政奇觀。
  ２、又羅茂生與己○○、羅茂定應為同輩，若真有共同繼承羅旺根之產業時間點應
      會一致，豈有己○○、羅茂定於五十三年七月十三日繼承羅旺根之財產，羅茂
      生卻早於二年五月二十二日就受羅旺根之產業。上開諸多矛盾，更可見系爭土
      地原為羅氏宗族所使用之土地，而於光復初期，有心人士假借羅茂生、羅旺根
      之名登記，然其時間之粗漏矛盾，更可見一般。
  ３、綜上，系爭地原乃羅氏宗族所有，並非任何私人所，宗族間誰祭祀祖先誰就擁
      有使用權，此乃羅氏先祖之約定，今上訴人羅氏等忘卻祖先之言，徒以登記有
      誤之地政資料向宗親索地，上訴人無意故揭往事，但求能盡羅氏子孫之責，祭
      祀祖先，合理使用系爭土地。
（六）於本件言詞辯論終結後之九十年十月九日以書狀提出里長黃正一及里民羅清堂
      、林文達出具證明書欲證明其目前所居住之房屋為其父親所建，上訴人本人一
      直居住於該屋；又於九十年十月二十三日再以書狀提出其祖父羅碧名義五十四
      年房捐繳納通知書，其父羅樹洪名義五十九年地價稅納稅單主張其有居住使用
      權。
三、證據：除援用第一審所提證據外，補提戶籍謄本正本一份、日據時代至今戶籍謄
    本影本一份、羅氏祖先神位照片一紙為證，並聲請訊問證人羅慶州、羅共、羅慶
    秋及聲請勘驗。
乙、被上訴人方面：
一、聲明：求為判決：（一）上訴駁回。（二）第二審訴訟費用由被上訴人負擔。
二、陳述：除與原判決記載相同者，予以引用外，另補稱略以：
（一）查坐落嘉義市○○段第一一九三、一一九四之一地號土地係被上訴人等人所共
      有，而同段第一一九二及一一九六地號土地則為被上訴人己○○、庚○○及訴
      外人羅賴寶財、羅顯旂、羅顯明所共有，而被上訴人戊○○、甲○○、丙○○
      、乙○○並非上開二筆土地之所有權人，被上訴人在原審誤將系爭第一一九二
      地號及第一一九六地號上訴人占用部分土地應交還被上訴人全體純屬誤會，此
      部分應請更正為上訴人占用部分應於拆除交還被上訴人己○○、庚○○及其他
      共有人，合先敘明。
（二）上訴人主張被上訴人己○○之先父羅旺根與其祖先係同胞兄弟，被上訴人否認
      之。次查上訴人主張「系爭上地為羅氏祖先所有，亦為羅氏祖先之奉祀地，當
      初雙力之祖先有口頭約定，祭祀者可有償使用系爭上地，對價為須祭祀羅氏祖
      先」云云資為抗辯，被上訴人對此抗辯否認之。且查被上訴人係分別於民國五
      十二年三月間起至八十二年五月間陸續取得所有權。苟上訴人之主張為真實，
      何以於被上訴人等分別取得所有權時，亦未作何主張或抗議，更何況被上訴人
      己○○、丙○○、乙○○、庚○○均係因繼承而取得所有權，從而益足證明上
      訴人之主張純屬子虛，不足採信。
（三）又查上訴人雖舉證人羅慶州（應係羅慶秋而非羅慶州）以資證明系爭土地祖先
      曾約定由上訴人使用云云，亦非實在，按祖先如有約定同意由上訴人使用，必
      有字據以為證明，何況祖先尚在之時，上訴人尚年幼，豈有知悉祖先同意之事
      ，況查證人羅慶秋其所有坐落嘉義市○○段四八號（舊地號）與系爭上地相鄰
      ，因興建水塔占用被上訴人所有系爭地，經發覺後羅慶秋亦自動書立覺書表示
      於被上訴人己○○使用土地時無條件交還土地，此有該覺書證明，從而已足以
      證明他人占用系爭土地既已書立覺書表示隨時交還土地，上訴人使用系爭土地
      依諸常情豈有毫無字據為憑之理。上訴人雖又舉三十六年、三十七年地租代金
      繳納收據，五十一年田賦折征代金繳納收據，七十一年一期田賦代金繳納收據
      以為其有利之證據，惟查該等收據，並未能證明係上訴人所繳納，茍該等地租
      及田賦代金係上訴人所繳納，豈有數十年來僅寥寥四張而已，何況自始迄今之
      土地地價均由被上訴人等繳納之理，此有地價稅款繳款書可資證明，益見上訴
      人之主張不足採信。
（四）按上訴人主張對其有利之事實，就其事實應負舉證之責，民事訴訟法第二百七
      十七條定有明文。本件上訴人既無法舉證證明，是其上訴無理由。
三、證據：除援用第一審所提證據外，提出羅慶秋於五十八年二月九日出具之覺書影
    本一份、地價稅款繳款書影本八十二張、土地登記謄本影本二件、照片四紙為證
    。
丙、本院依聲請囑託臺灣嘉義地方法院訊問證人羅共、羅慶秋；並勘驗系爭土地。
      理      由
一、本件上訴人未於最後言詞辯論期日到場，核無民事訴訟法第三百八十六各款所列
    情形，准依被上訴人聲請，由其一造辯論而為判決。另原判決被告為「辛○○」
    誤載為「羅耀照」應更正之。
二、本件被上訴人起訴主張：坐落嘉義市○○段第一一九三、一一九四之一地號土地
    係被上訴人等六人所共有，同段第一一九二號、一一九六地號土地係被上訴人己
    ○○、庚○○及訴外人羅賴寶財、羅顯旂、羅顯明所共有，上訴人未經被上訴人
    同意，擅自在被上訴人所有上開土地內搭建如附圖所示Ａ、Ｂ棟部分地上物，損
    害被上訴人之權益至鉅，雖聲請嘉義市西區調解委員會調解交還土地三次，均無
    法成立和解，爰依民法第七百六十七條之規定，訴請上訴人將坐落嘉義市○○段
    第一一九三地號土地內如附圖所示Ｂ棟部分面積五０平方公尺地上物拆除，將土
    地返還被上訴人，將坐落同段第一一九二、一一九三、一一九四之一、一一九六
    地號土地內如附圖所示Ａ棟部分面積七五平方公尺地上物拆除，將坐落同段第一
    一九三、一一九四之一地號土地返還被上訴人，及將坐落同段第一一九二、一一
    九六地號土地返還被上訴人己○○、庚○○及訴外人（即其他共有人）羅賴寶財
    、羅顯旂、羅顯明之判決。
三、上訴人則以：系爭土地原係己○○之父羅旺根所有，羅旺根與上訴人之祖父係同
    胞兄弟，羅旺根生前與上訴人之祖父言明祖先羅反、周裕、周果祖位由上訴人祖
    父祭拜，羅旺根同意上訴人之祖父使用系爭地。並地租田賦由上訴人之祖父交納
    ，上訴人之祖父生前在系爭地上建有草屋居住使用，及至上訴人之父才改建成如
    複丈成果圖Ａ所示之磚木造房屋，是該Ａ部分之房屋，上訴人並非原始建築人，
    此有自燕山堂神主牌內取出之羅氏反、周果、周裕牌位及三十六年、三十七年地
    租代金繳納收據，五十一年田賦折征代金繳納收據，七十一年一期田賦代金繳納
    收據可證。又上訴人之祖先自日據時代就住在系爭土地上，並有建物存在，由戶
    籍謄本資料可知自上訴人之祖先時即有權使用系爭地，並非無權占有。且在被上
    訴人尚未為土地登記前，被上訴人之祖先即住在該地，而且不下二十年，依時效
    取得，被上訴人亦有權住在該地。綜上，系爭地原乃羅氏宗族所有，並非任何私
    人所有，宗族間誰祭祀祖先誰就擁有使用權，此乃羅氏先祖之約定，今上訴人羅
    氏等忘卻祖先之言，徒以登記有誤之地政資料向宗親索地，上訴人無意故揭往事
    ，但求能盡羅氏子孫之責，祭祀祖先，合理使用系爭土地等語，資為抗辨。
四、本件被上訴人主張坐落嘉義市○○段第一一九三、一一九四之一地號土地係被上
    訴人所共有，同段第一一九二號、一一九六地號土地係被上訴人己○○、庚○○
    及訴外人羅賴寶財、羅顯旂、羅顯明所共有，上訴人未經被上訴人同意，擅自在
    被上訴人所有上開土地內搭建如附圖所示地上物之事實，業其提出土地登記簿謄
    本四份、地籍圖一份及照片二張為證，並經本院及原審法院會同地政人員到場勘
    驗屬實，有勘驗筆錄及複丈成果圖附卷可憑，上訴人亦自認於上開土地上之建物
    居住使用，堪認被上訴人之主張為真實。
    上訴人固以前揭情詞置辯，然為被上訴人所否認。查被上訴人已明白否認上訴人
    所辯稱被上訴人己○○之先父羅旺根與其祖先係同胞兄弟，且上訴人迄今未能舉
    證證明之，故此部分上訴人之辯解並不可採。次查上訴人另辯稱「系爭上地為羅
    氏祖先所有，亦為羅氏祖先之奉祀地，當初雙方之祖先有口頭約定，祭祀者可有
    償使用系爭上地，對價為須祭祀羅氏祖先」云云，亦經被上訴人嚴詞否認。且查
    被上訴人係分別於五十二年三月間起至八十二年五月間陸續取得所有權，有系爭
    土地登記謄本附卷可參（見原審卷第卅七－四三頁），其中被上訴人己○○、丙
    ○○、乙○○、庚○○復均係因繼承而取得所有權，苟上訴人之主張為真實，何
    以於被上訴人等分別取得所有權時，亦未作何主張或異議，從而益足證明上訴人
    之辯解純屬子虛，不足採信。又查上訴人雖另聲明訊問證人羅慶州（應係羅慶秋
    而非羅慶州）以資證明系爭土地祖先曾約定由上訴人使用云云，但查，經本院囑
    託台灣嘉義地方法院訊問證人羅共及羅慶秋之子羅文燦，均證稱僅係鄰居關係，
    對兩造間之事情不很清楚等語，有訊問筆錄附卷可憑（見本院卷第一五七－一五
    八頁），是上訴人此之辯解亦非實在。況查證人羅慶秋其所有坐落嘉義市○○段
    四八號（舊地號）與系爭上地相鄰，因興建水塔占用被上訴人所有系爭地，經發
    覺後羅慶秋亦自動書立覺書表示於被上訴人己○○使用土地時無條件交還土地，
    有羅慶秋於五十八年二月九日出具之覺書影本在卷可證明（本院卷第八一頁），
    羅慶秋占用系爭土地既已書立覺書表示隨時交還土地，則上訴人主張有權使用系
    爭土地，依常理常情而言豈有毫無字據為憑之理，然上訴人未能提出面書資料佐
    證其確有權使用系爭土地。上訴人雖舉三十六年、三十七年地租代金繳納收據，
    五十一年田賦折征代金繳納收據，七十一年一期田賦代金繳納收據以為其有利之
    證據。惟查，依該等收據所示，尚未能證明確係上訴人所繳納並係繳納系爭土地
    之收據，且持有繳納地租、田賦代金之收據者，其繳納之原因可有多種情形，尚
    難因單純持有該等收據即推論其間有租用或借用或其他有權使用系爭土地之法律
    關係。何況依被上訴人之主張，上訴人僅提出四紙收據，豈有數十年來僅寥寥四
    張而已，反之，自始迄今之土地地價均由被上訴人等繳納，並據其提出地價稅款
    繳款書影本八十二張在卷佐證（本院卷第八二－一一四頁），益見上訴人此之辯
    解仍不足採信。
    又上訴人於本件言詞辯論終結後之九十年十月九日以書狀提出里長黃正一及里民
    羅清堂、林文達出具證明書，欲證明其目前所居住之房屋為其父親所建，上訴人
    本人一直居住於該屋；又於九十年十月二十三日再以書狀提出其祖父羅碧名義五
    十四年房捐繳納通知書，其父羅樹洪名義五十九年地價稅納稅單，主張其有居住
    使用權。但查本件原審係於八十九年一月十二日受理，於同年七月十四日判決上
    訴人敗訴，上訴人於同年八月五日提起上訴，本院於同年九月二十五日受理本件
    上訴，即由受命法官行準備程序並至現場履勘，於九十年八月三日宣示準備程序
    終結，並於同年八月二十一日進行言詞辯論完畢，嗣因事實尚有欠明瞭，於九十
    年九月四日裁定再開準備程序。於同年九月二十一日行準備程序後宣示準備程序
    絡結，並於同年十月九日進行言詞辯論完畢，定期同年十月二十五日宣判。而上
    開資料，上訴人以前未曾提出，遲至言詞辯論終結後始提出，依民事訴訟法第二
    百七十六條第一項規定應不得主張。且查羅碧名義之五十四年房捐繳納通知書所
    載房屋坐落嘉義巿湖內里十三鄰三三號（影印不明又似五三號），羅樹洪名義之
    五十九年地價稅納稅單所載課稅土地係湖子內段五十之二號，均與本件訟爭土地
    嘉義市○○段第一一九二、一一九三、一一九四之一、一一九六地號及房子門牌
    嘉義巿湖內里湖子內五四號不符，自難採為有利於上訴人之證據，又里長黃正一
    及里民羅清堂、林文達出具證明書，係私文書，應由舉證人證明其為真正，而該
    文件係於辯論終結始提出，況其欲證明事項與本院上開認定之事實所憑之證據不
    符，亦不足採信。
    上訴人另辯稱其祖先自日據時代就住在系爭土地上，並有建物存在，且在被上訴
    人尚未為土地登記前，被上訴人之祖先即住在該地，而且不下二十年，依時效取
    得所有權及占有，故上訴人亦有權住在該地云云。被上訴人則否認上情，稱系爭
    房屋係民國六十年代間由上訴人未經共有人同意私下偷蓋，因當時系爭土地係共
    有狀況，個人管理個人部分所以未注意到，後來經過重劃，上訴人在系爭土地上
    蓋屋係無權占有，且並無因時效取得所有權登記之事等語。查上訴人於本件先係
    以有租用或借用之法律關係主張有權使用系爭土地，顯係非居於所有人之意思而
    占有使用系爭土地，是其於本件另主張因時效而取得不動產所有權，其先後之主
    張互有不合，且其自承尚未「以時效取得為原因」取得系爭不動產所權權登記，
    自難認其占有係有正當權源，則被上訴人主張上訴人係無權占有，應可採信。再
    查，上訴人主張系爭建物其非原始建築人，然為被上訴人所否認，經查本件建物
    經本院於九十年七月十九日至現場勘驗，該房屋係磚木造石棉瓦房屋，有勘驗筆
    錄及照片在卷可參，被上訴人主張該屋建造時間應在六十年代，觀其建材應屬相
    當，上訴人復亦未能舉證證明系爭建物係其先祖何人所建，故被上訴人此之抗辯
    均不足採。另查目前僅上訴人一人居住並設籍於該處，亦經本院勘驗屬實，並有
    其戶籍謄本附卷可參（見本院卷第六二、一八一頁背面），則被上訴人以上訴人
    為被告而提起本件訴訟，乃屬正當。
五、按所有人對於無權占有其所有物者，得請求返還之，民法第七百六十七條定有明
    文。本件上訴人既無法舉證證明其占有使用系爭土地有何正當權源，被上訴人基
    於所有人之地位，請求上訴人應將坐落嘉義市○○段第一一九三地號土地內如附
    圖所示Ｂ棟部分面積五０平方公尺地上物拆除，將土地返還被上訴人，將坐落同
    段第一一九二、一一九三、一一九四之一、一一九六地號土地內如附圖所示Ａ棟
    部分面積七五平方公尺地上物拆除，將坐落同段第一一九三地號面積五八．五二
    平方公尺、同段第一一九四之一地號面積０．０一平方公尺土地返還原告，及將
    坐落同段第一一九二地號面積一三．九一平方公尺、同段第一一九六地號面積二
    ．五六平方公尺土地返還原告己○○、庚○○及其他共有人（即羅賴寶財、羅顯
    旂、羅顯明），於法有據，應予准許（按原判決主文第一項記載為「被告應將坐
    落嘉義市○○段一一九三地號土地內如附圖所示Ｂ棟部分面積五０平方公尺地上
    物拆除，將土地返還原告，將坐落同段一一九二、一一九三、一一九四之一、一
    一九六地號土地內如附圖所示Ａ棟部分面積七五平方公尺地上物拆除，將土地返
    還原告及其他共有人」，其中坐落同段第一一九二地號、第一一九六地號之共有
    人係原告己○○、庚○○及其訴外人羅賴寶財、羅顯旂、羅顯明，並非全體原告
    ，原判決寵統載為應將土地返還於原告及其他共有人，未詳細分別載明，屬顯誤
    載，由本院依法更正，併予敘明）。是則，原審為被上訴人勝訴之判決，且依被
    上訴人之聲請准予供擔保而為假執行之宣告，並斟酌本件實際情況，酌定上訴人
    履行期間為六個月，以資兼顧，於法並無不合。上訴意旨指摘原判決不當，求予
    廢棄改判，為無理由，應予駁回其上訴。末查上訴人於提起本件上訴時聲明願供
    擔保請准免為假執行之宣告，經核亦無不合，爰酌定相當擔保金額並准許之。
六、據上論結，本件上訴為無理由，依民事訴訟法第四百四十九條第一項、第三百八
    十五條第一項前段、第七十八條、第四百六十三條、第三百九十二條，判決如主
    文。
中      華      民      國    九十      年      十      月    二十五    日
                                    臺灣高等法院臺南分院民事第三庭
~B1審判長法官  林    輝    雄
~B2      法官  高    明    發
~B3      法官  王    明    宏
右為正本係照原本作成。
如對本判決上訴，須於判決送達後二十日內向本院提出上訴狀，未表明上訴理由者，
應於上訴後二十日內向本院提出理由書。
中      華      民      國    九十      年      十      月      三十    日
                                        法院書記官  侯    瑞    富


司法院資訊處製作；財團法人民間司法改革基金會備份。
